ACORDAO-COMPLETO-2377709

ACÓRDÃO 13933/2019 ATA 42/2019 - PRIMEIRA CÂMARA

VISTOS, relatados e discutidos estes autos referentes à Tomada de Contas Especial deflagrada pelo Fundo Nacional de Saúde contra as Sras. Elba Laiza Barroso Martins e Maria Eleuza Martins Oliveira Leite, respectivamente ex-secretária de saúde e ex-secretária de finanças de Pedro II/PI, em face do pagamento irregular de medicamentos e materiais hospitalares fornecidos com recursos do Sistema Único de Saúde, repassados ao município de Pedro II/PI, na modalidade fundo a fundo, à conta dos Blocos de Atenção Básica e Assistência Farmacêutica, nos exercícios de 2010 e 2011.
ACORDAM os Ministros do Tribunal de Contas da União, reunidos em sessão da 1ª Câmara, ante as razões expostas pelo Relator, em:
9.1. com fundamento nos arts. 1º, inciso I, 16, inciso III, alíneas b e c, 19, caput, e 23, inciso III, da Lei 8.443/1992, julgar irregulares as contas das Sras. Elba Laiza Barroso Martins e Maria Eleuza Martins Oliveira Leite, e das empresas R. O. Carvalho do Nascimento e Biomed Produtos Médicos e Hospitalares Eireli, condenando-as solidariamente, nas formas adiante especificadas, ao pagamentos das quantias discriminadas abaixo, com a fixação do prazo de 15 (quinze) dias, a contar das notificações, para que comprovem, perante o Tribunal (art. 214, inciso III, alínea a, do Regimento Interno/TCU) , o recolhimento das dívidas ao Fundo Nacional de Saúde, atualizadas monetariamente e acrescidas dos juros de mora, calculados a partir das correspondentes datas, até a data do efetivo recolhimento, nos termos da legislação em vigor:
9.1.1. Sras. Elba Laiza Barroso Martins e Maria Eleuza Martins Oliveira Leite e empresa R. O. Carvalho do Nascimento:
	Valor (R$) 
	Data

	11.754,00
	14/1/2010

	16.000,00
	1º/3/2010

	16.699,10
	11/3/2010

	6.015,00
	12/4/2010

	9.595,69
	27/4/2010

	16.050,00
	11/5/2010

	25.310,00
	11/6/2010

	24.628,49
	22/6/2010

	19.840,75
	12/7/2010

	16.050,00
	10/8/2010

	5.291,34
	15/9/2010

	39.922,11
	21/9/2010

	16.086,25
	20/10/2010

	1.950,00
	21/10/2010

	10.035,00
	26/10/2010

	32.277,52
	30/11/2010

	5.239,65
	14/12/2010

	5.120,50
	22/12/2010

	16.050,00
	18/1/2011

9.1.2. Sras. Elba Laiza Barroso Martins e Maria Eleuza Martins Oliveira Leite e empresa Biomed Produtos Médicos e Hospitalares Eireli:
	Valor (R$) 
	Data

	16.050,00
	31/1/2011

	16.050,00
	1º/3/2011

	16.049,16
	16/3/2011

	6.955,00
	28/4/2011

9.2. aplicar individualmente às responsáveis indicadas abaixo as correspondentes multas previstas no art. 57 da Lei 8.443/1992, fixando-lhes o prazo de 15 (quinze) dias, a contar do recebimento das notificações, para que comprovem, perante o Tribunal, o recolhimento das dívidas ao Tesouro Nacional (art. 214, inciso III, alínea a, do Regimento Interno/TCU) , atualizadas monetariamente desde a data deste Acórdão até a data do efetivo recolhimento, se forem pagas após o vencimento, na forma da legislação em vigor:
	Responsáveis
	Valor da multa

	Elba Laiza Barroso Martins
	R$ 60.000,00

	Maria Eleuza Martins Oliveira Leite
	R$ 60.000,00

	R. O. Carvalho do Nascimento
	R$ 50.000,00

	Biomed Produtos Médicos e Hospitalares Eireli
	R$ 10.000,00

9.3. autorizar, caso requerido, com base no art. 26 da Lei 8.443/1992, o parcelamento das dívidas constantes nos subitens 9.1 e 9.2 deste Acórdão em até 36 (trinta e seis) parcelas mensais e sucessivas, sobre as quais incidirão os correspondentes acréscimos legais (débito: atualização monetária e juros de mora; multa: atualização monetária) , esclarecendo às responsáveis que a falta de pagamento de qualquer parcela importará no vencimento antecipado do saldo devedor, sem prejuízo das demais medidas legais;
9.4. autorizar, desde logo, a cobrança judicial das dívidas, sob fundamento do art. 28, inciso II, da Lei 8.443/1992, caso não atendidas as notificações;
9.5. enviar cópia deste Acórdão à Procuradoria da República no estado do Piauí, nos termos do art. 16, § 3º, da Lei 8.443/1992 c/c art. 209, § 7º, do Regimento Interno do TCU.

Tomada de Contas Especial em face do pagamento irregular de medicamentos e materiais hospitalares fornecidos com recursos do Sistema Único de Saúde, nos exercícios de 2010 e 2011.

Primeira Câmara

Município de Pedro II/PI.

3. Responsáveis: Elba Laiza Barroso Martins (XXX.859.063-XX); Maria Eleuza Martins Oliveira Leite (XXX.128.583-XX); Biomed Produtos Médicos e Hospitalares Eireli (06.881.482/0001-12); e R. O. Carvalho do Nascimento (05.577.401/0001-22).

13.1. Ministros presentes: Benjamin Zymler (na Presidência) e Vital do Rêgo.
13.2. Ministros-Substitutos convocados: Augusto Sherman Cavalcanti e Marcos Bemquerer Costa (Relator).
13.3. Ministro-Substituto presente: Weder de Oliveira.

ACORDAO-COMPLETO-2566183

Acórdão de Relação 2734/2022 - Plenário

Acórdão de Relação

ACORDAO-COMPLETO-2464797

Acórdão 7263/2021 - Primeira Câmara

ACORDAO-COMPLETO-2483034

Acórdão 8481/2021 - Primeira Câmara

R. O. CARVALHO DO NASCIMENTO ¿ EPP

MARCOS BEMQUERER

Cuidam os autos da Tomada de Contas Especial instaurada pelo Fundo Nacional de Saúde contra as Sras. Elba Laiza Barroso Martins e Maria Eleuza Martins Oliveira Leite, respectivamente ex-secretária de saúde e ex-secretária de finanças de Pedro II/PI, em face do pagamento irregular de medicamentos e materiais hospitalares fornecidos com recursos do Sistema Único de Saúde - SUS, repassados ao município de Pedro II/PI, na modalidade fundo a fundo, à conta dos Blocos de Atenção Básica e Assistência Farmacêutica, nos exercícios de 2010 e 2011.
2.	A Secretaria Federal de Controle Interno certificou a irregularidade das contas das Sras. Elba Laiza Barroso Martins e Maria Eleuza Martins Oliveira Leite (peça 1, p. 65) e a autoridade ministerial atestou haver tomado conhecimento dessa conclusão (peça 1, p. 67) .
3.                Nesta Corte de Contas, a então Secex/PI (atualmente transformada na Secretaria do TCU no Estado do Piauí - SEC/PI, com base na Res./TCU 305/2018 c/c Port./TCU 2/2019) apresentou histórico, resumo do iter processual e empreendeu o exame técnico da matéria por meio da instrução inserta à peça 43, que reproduzo em parte e com ajustes de forma:
"2. O Relatório da Auditoria 11.544/2011 realizada pelo Departamento Nacional de Auditoria do SUS (Denasus) na Secretaria Municipal de Saúde de Pedro II/PI concluiu pela devolução ao FNS dos valores abaixo relacionados, relativos a recursos dos Blocos de Assistência Farmacêutica e de Atenção Básica do SUS, em razão das constatações que se seguem (peça 2, p. 18-58) :
i) não há registro de entrada e saída dos produtos no almoxarifado da Secretaria de Saúde;
ii) em 100% das notas fiscais, não consta a declaração de que os produtos foram recebidos na Secretaria de Saúde;
iii) quem declara nas notas fiscais que os produtos foram recebidos é o presidente da comissão de licitação, Sr. Carlos José de Oliveira Santos, lotado na Secretaria de Finanças e responsável pela emissão das ordens de pagamentos;
iv) 66% das notas fiscais não exibem o nome da transportadora responsável pelo deslocamento dos medicamentos e materiais hospitalares entre as cidades de Teresina/PI e Pedro II/PI;
	v) apenas 7 das 75 notas fiscais emitidas pela empresa R. O. Carvalho do Nascimento apresentam o carimbo de passagem dos produtos pelo posto fiscal da fazenda estadual.
2.1. Com base nas constatações, o Denasus propôs o ressarcimento das despesas conforme tabela que se segue (peça 1, p. 51) :
	DATA DO FATO GERADOR
	VALOR (R$) 

	14/01/2010
	11.754,00

	1º/03/2010
	16.000,00

	11/03/2010
	16.699,10

	12/04/2010
	6.015,00

	27/04/2010
	9.595,69

	11/05/2010
	16.050,00

	11/06/2010
	25.310,00

	22/06/2010
	24.628,49

	12/07/2010
	19.840,75

	10/08/2010
	16.050,00

	15/09/2010
	5.291,34

	21/09/2010
	39.922,11

	20/10/2010
	16.086,25

	21/10/2010
	1.950,00

	26/10/2010
	10.035,00

	30/11/2010
	32.277,52

	14/12/2010
	5.239,65

	22/12/2010
	5.120,50

	18/01/2011
	16.050,00

	31/01/2011
	16.050,00

	1º/03/2011
	16.050,00

	16/03/2011
	16.049,16

	28/04/2011
	6.955,00

3.	O Relatório do Denasus indicou como responsáveis a secretária municipal de saúde, Sra. Elba Laiza Barroso Martins, e a secretária municipal de finanças, Sra. Maria Eleuza Martins Oliveira Leite, à época dos fatos, pois foram as duas que assinaram os cheques e as ordens de pagamento cujas despesas foram consideradas indevidas/irregulares e que ensejaram a proposta de devolução dos referidos valores ao erário (peças 2, p. 56-57, 5, p. 18) .
4.	As responsáveis foram devidamente notificadas, conforme Relatório de Auditoria do Denasus, e obedeceu-se o princípio da ampla defesa e do contraditório (peça 2, p. 45-46) .
5.	Em 31/12/2013, o diretor executivo do FNS autorizou a instauração desta Tomada de Contas Especial (peça 1, p. 11) , que foi autuada em 14/1/2014, cujo relatório consta à peça 1, p. 49-57, considerando como débito os valores acima relacionados.
6.	A Tomada de Contas Especial foi encaminhada à Controladoria-Geral da União (CGU) em 14/1/2014 (peça 1, p. 59) . A inscrição de responsabilidade no Siafi consta à peça 1, p. 47. 
 (...) 
8.	Em análise técnica da instrução à peça 7, salientou-se que os documentos comprobatórios das irregularidades identificadas pelo Denasus quando da auditoria na Secretaria Municipal de Saúde de Pedro II/PI que motivaram a instauração desta tomada de contas especial estão relacionados no Relatório do Denasus à peça 2, p. 47-56. 
8.1. A partir das constatações relacionadas no item 2 acima, os técnicos do Denasus concluíram que não havia comprovação de que os produtos adquiridos foram recebidos pela Secretaria Municipal de Saúde de Pedro II/PI, mas que, mesmo assim, foram pagos mediante ordens de pagamento e cheques assinados pelas Sras. Elba Laiza Barroso Martins e Maria Eleuza Martins Oliveira Leite.
9.	As responsáveis pelas irregularidades foram identificadas e notificadas, assim como ficou evidenciado nos autos que o órgão repassador adotou as medidas possíveis para recuperação do dano em âmbito administrativo interno.
10. Registrou-se, ainda, naquela instrução, que, além das Sras. Elba Laiza Barroso Martins e Maria Eleuza Martins Oliveira Leite deveriam ser citadas solidariamente as empresas fornecedoras dos materiais e equipamentos tidos como não recebidos, no caso as empresas R.O. Carvalho do Nascimento e Biomed Produtos Médicos e Hospitalares Eireli, para que apresentassem alegações de defesa acerca do recebimento de recursos referentes a produtos não recebidos pela Secretaria Municipal de Saúde de Pedro II/PI e ausência de liquidação dessas despesas.
11. Observou-se que, mediante o Acórdão 5268/2013-TCU-Segunda Câmara, retificado pelo Acórdão 6083/2013-TCU-Segunda Câmara (peça 5, p. 65) , o TCU determinou à Diretoria Executiva do FNS que: 
'informe a este Tribunal, no prazo de 90 (noventa) dias, a contar da ciência desta deliberação, o resultado das medidas administrativas adotadas junto à Prefeitura Municipal de Pedro II/PI, relativamente ao Relatório de Auditoria nº 11544-Denasus/PI, no sentido de sanear as falhas/irregularidades detectadas e de recompor possíveis danos causados ao erário federal, inclusive, com a instauração, se necessário, de tomada de contas especial, nos termos do art. 8º da Lei n° 8.443/1992.'
12. Estão resumidos abaixo os elementos necessários à corresponsabilidade das senhoras Elba Laiza Barroso Martins e Maria Eleuza Martins Oliveira Leite e das empresas R.O. Carvalho do Nascimento e Biomed Produtos Médicos e Hospitalares Eireli nesta Tomada de Contas Especial.
13. Tendo em vista que se observou inconsistência no lançamento do débito no sistema, lançou-se novamente de forma correta (peça 14-15) .
14. Foram enviados o Ofício 1798/2015-TCU/Secex-PI para a Sra. Maria Eleuza Martins Oliveira Leite (peça 16) , Ofício 1799/2015-TCU/Secex-PI para a Sra. Elba Laiza Barroso Martins (peça 17) , Ofício 1800/2015-TCU/Secex-PI à empresa Biomed Produtos Médicos e Hospitalares Eireli (peça 18) , Ofício 1801/2015-TCU/Secex-PI à empresa R. O. Carvalho do Nascimento (peça 19) , com base nos endereços colhidos na base de dados da Receita Federal (peças 10-13) .
15. Os ofícios enviados à Biomed Produtos Médicos e Hospitalares Eireli, à Sra. Elba Laiza Barroso Martins e à R. O. Carvalho do Nascimento foram devidamente recebidos, conforme ARs às peças 20, 22 e 23, enquanto que o ofício enviado à Sra. Maria Eleuza Martins Oliveira Leite foi devolvido, conforme AR à peça 21.
16. A empresa R. O. Carvalho do Nascimento, devidamente patrocinada (peça 24) , apresentou alegações de defesa à peça 25.
17. A Sra. Elba Laiza Barroso Martins, devidamente patrocinada (peça 26) , apresentou alegações de defesa à peça 30.
18. Novo Ofício de Citação 0395/2017-TCU-Secex-PI foi enviado à Sra. Maria Eleuza Martins Oliveira Leite (peça 32) , mas também foi devolvido, conforme AR à peça 33.
19. Um terceiro Ofício 0926/2017-TCU/Secex-PI foi enviado à Sra. Maria Eleuza Martins Oliveira Leite (peça 36) , o qual foi recebido, conforme AR à peça 37, e respondido com as alegações de defesa pela responsável, devidamente patrocinada (peça 42) .
EXAME TÉCNICO
20.  (...) alegações de defesa da Sra. Elba Laiza Barroso Martins (peça 30) .
21. Alegação: não é da competência do TCU fiscalizar recursos do SUS repassados 'fundo a fundo' (p. 1-4) .
22. Análise: em caso de despesas não comprovadas, que constituem débito atribuído ao responsável, a competência do TCU está caracterizada, bem como o cofre credor do débito apurado nos autos será o Fundo Nacional de Saúde, de acordo com o definido no subitem 9.3.3 do Acórdão 1072/2017-TCU-Plenário, de relatoria do Ministro Bruno Dantas, de 24/5/2017, que visou a tornar mais efetiva a recuperação dos recursos federais destinados à Saúde, estabelecendo que a definição dos cofres destinatários dos débitos relacionados às transferências na modalidade 'fundo a fundo' passaria a depender da natureza das irregularidades perpetradas. 
 (...) 
23. Alegação: as irregularidades são falhas formais e o Denasus não comprova que os medicamentos não foram entregues. Apresenta a documentação que se segue: decisão do Tribunal de Contas do Estado do Piauí, declarações das empresas contratadas de que forneceram o material, declarações de diversas pessoas do município de Pedro II de que as ações na área de saúde foram realizadas a contento e com todos insumos necessários (p. 5-8) .
24. Análise: o Tribunal de Contas da União e o Tribunal de Contas do Estado do Piauí são instâncias independentes e suas decisões não se vinculam.
25. As irregularidades não são falhas formais, necessitando de documentação para comprovar o recebimento dos medicamentos. 
26. O Denasus constatou que não há documentação comprobatória da entrega dos medicamentos. Não cabe ao Denasus comprovar tal entrega. De fato, por força do que dispõe o art. 70, parágrafo único, da Constituição Federal, bem assim o art. 93 do Decreto-lei 200/1967 c/c o art. 66 do Decreto 93.872/1986, resta claro que tal comprovação compete exclusivamente ao gestor dos recursos. Tal entendimento está consolidado nesta Corte de Contas, conforme se verifica nos Acórdão 1577/2014-TCU-Segunda Câmara, 6.716/2015-TCU-1ª Câmara, 9.254/2015-TCU-2ª Câmara, 9.820/2015-TCU-2ª Câmara e 659/2016-TCU-2ª Câmara.
27. As declarações apresentadas são apreciações subjetivas, e não têm o condão de elidir as irregularidades. A mera declaração de entrega pelas empresas fornecedoras também não garante a entrega dos medicamentos. Com efeito, a demonstração da correta aplicação dos recursos perante este Tribunal deve ocorrer por meio da apresentação de documentação fiscal (notas de empenho, notas fiscais, ordens de pagamento) que comprove a realização de despesas nas finalidades dos programas financiados pelo Fundo Nacional de Saúde. Assim, como as próprias notas ficais, as declarações das fornecedoras, por si sós, não possuem força probatória capaz de confirmar a entrega das mercadorias, sobretudo perante a falta de evidências concretas da sua entrada nas dependências municipais e/ou de sua saída.
28. Alegação: caso se exija o ressarcimento do valor devido, haverá enriquecimento ilícito da União (p. 8-12) .
29. Análise: não há que se falar em enriquecimento ilícito da União quando se pretende apenas o ressarcimento dos valores federais em relação aos quais não se demonstrou terem sido aplicados segundo as normas pré-estabelecidas. Como não há prova da entrega das mercadorias, tem-se presente o recebimento indevido pela empresa do respectivo pagamento, sendo, portanto, obrigatório seu ressarcimento, pelas responsáveis, conforme a norma do art. 876 do Código Civil, segundo o qual 'todo aquele que recebeu o que lhe não era devido fica obrigado a restituir'.
30. Entre as alegações da Sra. Maria Eleuza Martins Oliveira Leite (peça 42) , três delas são as mesmas apresentadas pela Sra. Elba Laiza Barroso Martins (peça 30) , sob o mesmo patrocínio, e já foram, portanto, analisadas acima, a saber: não é da competência do TCU fiscalizar recursos do SUS repassados 'fundo a fundo'; as irregularidades são falhas formais e o Denasus não comprova que os medicamentos não foram entregues; caso se exija o ressarcimento do valor devido, haverá enriquecimento ilícito da União.
31. Alegação: inexistência de ato ilícito por parte da Sra. Maria Eleuza Martins Oliveira Leite (peça 42, p. 8-11) . 
32. Análise: a Sra. Maria Eleuza Martins Oliveira Leite, à época dos fatos, era a Secretária de Finanças e assinou em conjunto com a Sra. Elba Laiza Barroso Martins, Secretária de Saúde, cheques e ordens de pagamento sem que as despesas tenham sido devidamente liquidadas e comprovadas, o que ensejou a proposta de devolução dos referidos valores ao erário (peças 2, p. 56-57, 5, p. 18) .
33. Portanto a gestora cometeu, de fato, ato ilícito, uma vez que não observou os arts. 62 e 63 da Lei 4.320/1964, os quais estabelecem que a liquidação da despesa terá por base os comprovantes da entrega de material ou da prestação do serviço. No caso, em 100% das notas fiscais, não há atesto do recebimento, o que, por si só, revela, ao menos, a culpa do agente, que negligenciou um dever legal.
34. Alegação: faz-se necessário comprovar a culpa ou dolo na relação de pagamentos consignados pelo Denasus.
35. Análise: o julgamento pela irregularidade decorre da ausência de comprovação da boa e regular aplicação dos recursos federais repassados. Independentemente da configuração do dolo ou má-fé dos recorrentes, não há como afastar a culpa, caracterizada, no mínimo, pela negligência ao praticarem atos contrários às normas legais e regulamentares que tratam da gestão pública. Presente, portanto, um dos pressupostos da responsabilização, não há razão para se afastar o julgamento pela irregularidade das contas, tampouco a pena de multa prevista na Lei 8.443, de 16 de julho de 1992.
36. Alegação: houve equívoco na matriz de responsabilização ao indicar ausência de boa fé, por não haver resposta aos ofícios do órgão repassador, quando, na verdade, todos os responsáveis os haviam respondido (peça 42, p.11) .
37. Análise: em instrução à peça 7, no item de culpabilidade, foi afirmado o que se segue:
'Não há nos autos nenhum indicativo de que as ex-gestoras tenham agido de boa-fé, uma vez que não responderam às notificações do órgão repassador, bem como contrariaram as normas que seguem: artigos 62 e 63 da Lei 4.320/1964 e artigo 52 da Lei 8.080/1990.'
38. A Sra. Elba Laiza Barroso Martins, Secretária de Saúde, respondeu questionamentos em fase de auditoria, mediante Ofício/Gab/SEMS 316/2011 (peça 4, p. 218- 370) , de 6/12/2011. No entanto, as gestoras receberam os Ofícios Denasus/MS/SEAUD/PI, 003/2012 (peça 5, p. 8) , 091/2012 (peça 5, p. 14) , os quais comunicavam o resultado da auditoria e solicitaram o cumprimento das recomendações formuladas. Não há nos autos resposta se as recomendações foram implementadas ou não.
39. Ou seja, existiam dois motivos para a ausência de boa fé e a responsável questionou apenas um deles. Nada se falou sobre as normas contrariadas, o que, por si só, já descaracterizaria a presunção de boa-fé. Com efeito, a culpabilidade e ausência de boa-fé ocorreram, pois é razoável se afirmar que as responsáveis tinham consciência da ilicitude de seu ato e que, consideradas as responsabilidades e as normas a que estavam subordinadas na condição de gestoras, delas era exigível conduta diversa daquela que adotaram, pois não deveriam realizar pagamentos sem a devida comprovação da entrega dos medicamentos.
40.  (...) Alegações da empresa R. O. Carvalho do Nascimento (peça 25) . 
41. Alegação: forneceu as mercadorias. Como prova, anexa notas fiscais com assinaturas de recebimento.
42. Análise: em primeiro lugar, não há provas de que as assinaturas de recebimento contidas nas notas fiscais são realmente de servidores das transportadoras ou da referida municipalidade. Em segundo lugar, as notas fiscais apresentadas não possuem a identificação do número do lote de fabricação dos medicamentos, nem o nome do fabricante, como já assinalado pelo Denasus (peça 2, p. 36) , fato este similar aos identificados nos processos apreciados por este Tribunal conforme os Acórdãos 178/2012, 1.504/2012, 1.864/2012 e 768/2012 da 1ª Câmara; 5161/2014 da 2ª Câmara; 1.267/2011, 1.358/2011, 2.600/2012, 3.466/2012 e 2.162/2013 do Plenário. As ausências dessas especificações ensejam a glosa das despesas. Com efeito, no Acórdão 2544/2017-TCU-Plenário, cujo relator era o Ministro Aroldo Cedraz, foi assinalado em Relatório que:
'37.3 Não identificação do número do lote de fabricação dos medicamentos nas notas fiscais emitidas.
37.3.1 As notas fiscais emitidas pelas empresas Medix Brasil e Sobieski não possuíam a identificação do número do lote de fabricação dos medicamentos, contrariando o disposto o artigo 13, inciso X, da Portaria Anvisa 802/1998, c/c o art. 1º, I, da Resolução Anvisa RDC 320/2002.
37.3.2 As instruções técnicas para a assistência farmacêutica na atenção básica, do Ministério da Saúde, em seu capítulo 5.4.1.1 (Recepção/recebimento) , definem que o número do lote 'consiste numa combinação distinta de números e/ou letras que identificam o lote produzido e deve constar o número na Nota Fiscal' e que 'entregas em desacordo com as especificações solicitadas (forma farmacêutica, apresentação, concentração, rótulo, envase, embalagem, condições de conservação, lote, validade) devem ser registradas em livro ata e/ou em boletim de ocorrências. O fornecedor deve ser informado por ofício e a Nota Fiscal deve ficar bloqueada. Só liberar para pagamento após resolução do problema' (grifei) (peça 14, p. 50-51) .
37.3.3 Inclusive, o próprio Ministério da Saúde emitiu a Orientação Técnica 001/2011 (peça 15) , por meio da qual determina que 'devem ser glosadas quaisquer despesas realizadas com distribuidores de medicamentos regularmente inscritos na Anvisa que não tenham atendido ao disposto' nas citadas normas (grifei) .
37.3.4 A irregularidade decorrente do descumprimento dos referidos normativos, além de impossibilitar a rastreabilidade dos produtos ao longo da cadeia produtiva, necessária especialmente nos casos de roubo e de verificação da qualidade dos medicamentos, prejudica também a identificação dos produtos adquiridos nos almoxarifados municipais.'
43. Em seu Voto, o Ministro Aroldo Cedraz observou que:
'9. O modus operandi na consecução das irregularidades consistiu na utilização de notas fiscais de venda de medicamentos sem a identificação de lote de origem e data de validade. Ademais, foi constatada, no exame in loco, a falta de registro de entrada e de distribuição de medicamentos, além de não terem sido localizados os medicamentos supostamente adquiridos.
10. O aceite de notas fiscais sem a identificação do número do lote e do prazo de validade dos medicamentos, em desacordo com o artigo 13, inciso X, da Portaria Anvisa 802/1998, c/c o art. 1º, I, da Resolução Anvisa RDC 320/2002, é falta grave. A ausência dessas informações impede, por exemplo, o monitoramento de perdas por validade e também o planejamento e a execução da adequada distribuição dos medicamentos à população, podendo levar, inclusive, a desvios na armazenagem.
 (...) 
12. A exigência de informações relativas à obrigatoriedade de identificação dos lotes e do prazo de validade de medicamentos não é mera formalidade a ser observada somente pelos fornecedores. Trata-se, antes de mais nada, de regulamentação de controles que visam a assegurar o direito constitucional à Saúde, previsto no art. 6º da Constituição Federal de 1988.
13. As alegações das empresas, fundamentadas no argumento de que desconheciam a obrigatoriedade de indicação dos lotes dos medicamentos nas notas fiscais, também não merecem prosperar. A jurisprudência desta Corte, a exemplo dos Acórdãos 1.267/2011-TCU e 1.358/2011-TCU, dispõe que cabe às empresas comprovarem, de forma inequívoca, que os produtos adquiridos foram efetivamente entregues no município, não podendo se valer da ausência, nas notas fiscais, da numeração dos lotes dos produtos farmacêuticos para suscitar dúvidas em seu favor, pela incidência do consagrado princípio geral de direito de que ninguém pode se beneficiar da própria torpeza.'
44. Por conseguinte, o referido Acórdão determinou a citação dos gestores e empresas fornecedoras, in verbis:
'9.5. determinar, com fundamento no art. 37 da Resolução 191/2006, a formação de processo apartado de Tomada de Contas Especial, nos termos do art. 47 da Lei 8.443/1992, c/c o art. 252 do Regimento Interno do TCU, a partir da reprodução integral dos presentes autos, em razão da gestão irregular de recursos públicos repassados à Prefeitura Municipal de Santa Izabel do Oeste-PR pelo Ministério da Saúde por meio do Convênio 710671/2009, para aquisição de medicamentos da farmácia básica;
9.6. autorizar, desde já, no âmbito da Tomada de Contas Especial a ser instaurada, as citações de Olívio Brandelero (CPF XXX.399.309-XX) , em solidariedade com Normandi José Rosa (CPF XXX.847.039-XX) e com as empresas a seguir relacionadas, para que, no prazo de 15 (quinze) dias, a contar da notificação, apresentem alegações de defesa para as ocorrências relacionadas a seguir e/ou recolham aos cofres do Fundo Nacional de Saúde as quantias abaixo indicadas, atualizadas monetariamente a partir das respectivas datas até o efetivo recolhimento, na forma da legislação em vigor:'
45. Alegação: não está caracterizado que os materiais adquiridos pelo município não foram entregues (peça 25, p. 3) .
46. Análise: tal alegação já foi analisada acima, [em que] se consignou que o Denasus constatou que não há documentação comprobatória da entrega dos medicamentos. Não cabe ao Denasus comprovar tal entrega. De fato, por força do que dispõe o art. 70, parágrafo único, da Constituição Federal, bem assim o art. 93 do Decreto-lei 200/1967 c/c o art. 66 do Decreto 93.872/1986, resta claro que tal comprovação compete exclusivamente aos responsáveis pelo débito. Tal entendimento está consolidado nesta Corte de Contas, conforme se verifica nos Acórdão 1577/2014-TCU-Segunda Câmara, 6.716/2015-TCU-1ª Câmara, 9.254/2015-TCU-2ª Câmara, 9.820/2015-TCU-2ª Câmara e 659/2016-TCU-2ª Câmara.
47. Alegação: o defendente não pode ser responsabilizado pela desorganização administrativa da Secretaria Municipal de Saúde de Pedro II/PI quanto à gestão de seu almoxarifado, liquidação de pagamentos e declaração de recebimento do produto.
48. Análise: por certo que a referida empresa não é responsável por falhas na administração da municipalidade. Contudo continua pendente a comprovação da entrega dos medicamentos. A documentação apresentada não comprova o adimplemento da obrigação da empresa, como já analisado acima.
49. Alegação: a condenação sem a apresentação de provas resultaria no enriquecimento sem causa da Administração.
50. Análise: não há elementos que comprovem a entrega da mercadoria. Sendo assim, não há que se falar em enriquecimento ilícito da União quando se pretende apenas o ressarcimento dos valores federais em relação aos quais não se demonstrou terem sido aplicados segundo as normas pré-estabelecidas. Como não há prova da entrega das mercadorias, tem-se presente o recebimento indevido pela empresa do respectivo pagamento, sendo, portanto, obrigatório seu ressarcimento, pelas responsáveis, conforme a norma do art. 876 do Código Civil, segundo o qual 'todo aquele que recebeu o que lhe não era devido fica obrigado a restituir'.
51. A Biomed Produtos Médicos e Hospitalares Eireli, devidamente patrocinada (peça 29, p. 6) , apresentou as alegações de defesa que se seguem (peça 29) :
52. Alegação: houve a efetiva prestação dos serviços e o efetivo pagamento pelo fornecimento dos produtos.
53. Análise: tal alegação não foi comprovada. 
54. Alegação: o registro de entrada e saída de produtos é de responsabilidade do almoxarifado da referida prefeitura; a Biomed não sabe informar sobre a razão de as notas fiscais não serem assinadas pelo setor responsável, não tem como informar a razão pela qual as notas fiscais enviadas para o pagamento tinham o atesto do Presidente da Comissão de Licitação.
55. Análise: por certo que a referida empresa não é responsável por falhas na administração da municipalidade. Contudo continua pendente a comprovação da entrega dos medicamentos. A documentação apresentada não comprova o adimplemento da obrigação da empresa, como já analisado no item 48, acima.
56. Alegação: a Biomed afirma que as notas fiscais eram entregues em duas vias, as primeiras vias de três notas estão assinadas pelas servidoras Monika Barroso Zurek ou Cristina Amélia Teixeira. Apenas a nota fiscal de 31/1/2011 não possui a assinatura de recebimento.
57. Análise: a Biomed apresentou seis notas fiscais, das quais uma é assinada por Monika B. Zurek (peça 29, p. 16) , três assinadas por Cristina Amélia A. Teixeira (peça 29, p. 19, 20 e 21) e duas cujas assinaturas não permitem a identificação do nome.
58. Ademais disso, as notas fiscais apresentadas não possuem a identificação do número do lote de fabricação dos medicamentos nem o nome do fabricante, o que contraria o disposto no artigo 13, inciso X, da Portaria Anvisa 802/1998, c/c o art. 1º, I, da Resolução Anvisa RDC 320/2002, fato este similar aos identificados nos processos apreciados por este Tribunal conforme os Acórdãos 178/2012, 1.504/2012, 1.864/2012 (relatoria de Ana Arraes) e 768/2012 (relatoria de Valmir Campelo) da 1ª Câmara; 5161/2014 da 2ª Câmara (relatoria de Augusto Sherman) ; 1267/2011 (relatoria de Ubiratan Aguiar) , 1358/2011 (relatoria de Ubiratan Aguiar) , 2600/2012 (relatoria de Ana Arraes) , 3466/2012 (relatoria de Ana Arraes) e 2162/2013 do Plenário (relatoria de Ana Arraes) . As ausências dessas especificações ensejam a glosa das despesas, como já assinalado nos itens 42, 43 e 44, acima.
59. Alegação: a Biomed transportou seus produtos em veículo próprio ou por ônibus e não fez uso de transportadora.
60. Análise: este fato não comprova a entrega de produtos, razão de ser da presente TCE.
61. Estão resumidos no quadro abaixo os elementos necessários à corresponsabilidade das senhoras Elba Laiza Barroso Martins e Maria Eleuza Martins Oliveira Leite e das empresas R. O. Carvalho do Nascimento e Biomed Produtos Médicos e Hospitalares Eireli nesta Tomada de Contas Especial:
	Irregularidade
	Pagamento irregular de produtos adquiridos com recursos repassados à Prefeitura Municipal de Pedro II - PI, na modalidade fundo a fundo, à conta dos Blocos de Atenção Básica e Assistência Farmacêutica, nos exercícios de 2010 e 2011, conforme o Relatório de Auditoria 11544.
Dispositivos violados: artigos 62 e 63 da Lei 4.320/1964, artigo 52 da Lei 8.080/1990, o artigo 13, inciso X, da Portaria Anvisa 802/1998, c/c o art. 1º, I, da Resolução Anvisa RDC 320/2002.

	Responsáveis
	Elba Laiza Barroso Martins, ex-secretária municipal de saúde, Maria Eleuza Martins Oliveira Leite, ex-secretária municipal de finanças, R.O. Carvalho do Nascimento e Biomed Produtos Médicos e Hospitalares Eireli. 

	Período de Exercício
	Elba Laiza Barroso Martins (gestão 3/1/2005 a 31/12/2012) e Maria Eleuza Martins Oliveira Leite (gestão 2/1/2009 a 31/12/2012) .

	Conduta
	Das gestoras: pagamento de despesa sem comprovação do recebimento dos produtos/ausência de liquidação de despesas.
Das empresas: recebimento dos valores sem comprovação da entrega dos produtos/equipamentos.

	Nexo de Causalidade
	As ordens de pagamento e os cheques foram assinados pelas duas ex-secretárias, sem a comprovação da entrega dos medicamentos pelas empresas beneficiárias. 

	Culpabilidade
	É razoável se afirmar que as responsáveis tinham consciência da ilicitude de seu ato e que, consideradas as responsabilidades e as normas a que estavam subordinadas na condição de gestoras, delas era exigível conduta diversa daquela que adotaram, pois não deveriam realizar pagamentos sem a devida comprovação da entrega dos medicamentos.

CONCLUSÃO
62. Em face da análise promovida no Exame Técnico, propõe-se rejeitar as alegações de defesa apresentadas pelas Senhoras Elba Laiza Barroso Martins, ex-secretária municipal de saúde, Maria Eleuza Martins Oliveira Leite, ex-secretária municipal de finanças, bem como as apresentadas pelas empresas R. O. Carvalho do Nascimento e Biomed Produtos Médicos e Hospitalares Eireli, uma vez que não foram suficientes para sanear as irregularidades a elas atribuídas. 
64. Os argumentos de defesa tampouco lograram afastar o débito imputado às responsáveis. Ademais disso, inexistem nos autos elementos que demonstrem sua boa-fé ou a ocorrência de outros excludentes de culpabilidade. Desse modo, suas contas devem, desde logo, ser julgadas irregulares, nos termos do art. 202, § 6º, do Regimento Interno/TCU, procedendo-se à sua condenação em débito e à aplicação da multa prevista no art. 57 da Lei 8.443/1992.
65. Vale ressaltar que a pretensão punitiva do TCU, conforme Acórdão 1441/2016-TCU-Plenário (relatoria de Benjamin Zymler) , que uniformizou a jurisprudência acerca dessa questão, subordina-se ao prazo geral de prescrição indicado no art. 205 do Código Civil, que é de 10 anos, contado da data de ocorrência da irregularidade sancionada, nos termos do art. 189 do Código Civil, sendo este prazo interrompido pelo ato que ordenar a citação, a audiência ou a oitiva do responsável. No caso em exame, não ocorreu a prescrição, uma vez que os fatos datam de 2010 e 2011."
4.               Com essas considerações, a Sec/PI oferece a seguinte proposta de encaminhamento ao Tribunal (peças 46 a 48) :
a)	 com base nos arts. 1º, inciso I, 16, inciso III, alínea c, da Lei 8.443/1992, julgar irregulares as contas das Sras. Elba Laiza Barroso Martins e Maria Eleuza Martins Oliveira Leite, e das empresas R. O. Carvalho do Nascimento e Biomed Produtos Médicos e Hospitalares Eireli, condenando-as, solidariamente, ao pagamento das quantias a seguir especificadas: 
a.1)  Elba Laiza Barroso Martins e Maria Eleuza Martins Oliveira Leite e empresa R. O. Carvalho do Nascimento:
	Valor (R$) 
	Data 

	11.754,00
	14/1/2010

	16.000,00
	1º/3/2010

	16.699,10
	11/3/2010

	6.015,00
	12/4/2010

	9.595,69
	27/4/2010

	16.050,00
	11/5/2010

	25.310,00
	11/6/2010

	24.628,49
	22/6/2010

	19.840,75
	12/7/2010

	16.050,00
	10/8/2010

	5.291,34
	15/9/2010

	39.922,11
	21/9/2010

	16.086,25
	20/10/2010

	1.950,00
	21/10/2010

	10.035,00
	26/10/2010

	32.277,52
	30/11/2010

	5.239,65
	14/12/2010

	5.120,50
	22/12/2010

	16.050,00
	18/1/2011

a.2)  Elba Laiza Barroso Martins e Maria Eleuza Martins Oliveira Leite e empresa Biomed Produtos Médicos e Hospitalares Eireli:
	Valor (R$) 
	Data

	16.050,00
	31/1/2011

	16.050,00
	1º/3/2011

	16.049,16
	16/3/2011

	6.955,00
	28/4/2011

b)	 aplicar às Sras. Elba Laiza Barroso Martins e Maria Eleuza Martins Oliveira Leite, individualmente, a multa prevista no art. 57 da Lei 8.443/1992;
c)	 autorizar a cobrança judicial e, caso solicitado, o parcelamento das dívidas; 
d)	 encaminhar cópia da deliberação que vier a ser proferida ao Procurador-Chefe da Procuradoria da República no estado do Piauí.
5.	O Ministério Público junto a este Tribunal, representado pelo Subprocurador-Geral Paulo Soares Bugarin, concorda com a unidade técnica (peça 46) .
É o Relatório.

Uanderson Ferreira da Silva (OAB/PI 5.456); Talmy Tercio Ribeiro da Silva Junior (OAB/PI 6.170); e Marcos André Lima Ramos (OAB/PI 3.839).

Subprocurador-Geral Paulo Soares Bugarin.

TOMADA DE CONTAS ESPECIAL. TRANSFERÊNCIAS FUNDO A FUNDO. PAGAMENTO DE MEDICAMENTOS E MATERIAIS HOSPITALARES FORNECIDOS COM RECURSOS DO SISTEMA ÚNICO DE SAÚDE, SEM QUE A ETAPA PRECEDENTE DE LIQUIDAÇÃO DE DESPESA ESTIVESSE FUNDAMENTADA EM CORRESPONDENTES DOCUMENTOS FISCAIS. AUSÊNCIA DE DEMONSTRAÇÃO DA BOA E REGULAR APLICAÇÃO DAS VERBAS REPASSADAS. IRREGULARIDADE DAS CONTAS, COM DÉBITO E MULTA.

TOMADA DE CONTAS ESPECIAL (TCE)

Secretaria do TCU no Estado do Piauí - SEC/PI.

A presente Tomada de Contas Especial foi despoletada pelo Fundo Nacional de Saúde contra as Sras. Elba Laiza Barroso Martins e Maria Eleuza Martins Oliveira Leite, respectivamente ex-secretária de saúde e ex-secretária de finanças de Pedro II/PI, em face do pagamento irregular de medicamentos e materiais hospitalares fornecidos com recursos do Sistema Único de Saúde - SUS, repassados ao município de Pedro II/PI, na modalidade fundo a fundo, à conta dos Blocos de Atenção Básica e Assistência Farmacêutica, nos exercícios de 2010 e 2011.
2.	O Departamento Nacional de Auditoria do SUS - Denasus empreendeu fiscalização na Secretaria de Saúde de Pedro II/PI, constatando as seguintes irregularidades especificadas no Relatório de Auditoria 11.544/2011 (peça 2, p. 18-58) :
2.1. não havia registro de entrada e saída dos produtos no almoxarifado da Secretaria de Saúde;
2.2. em 100% das notas fiscais não constava a declaração de que os produtos foram recebidos na Secretaria de Saúde;
2.3. quem declarava nas notas fiscais que os produtos foram recebidos era o presidente da comissão de licitação, Sr. Carlos José de Oliveira Santos, lotado na Secretaria de Finanças e responsável pela emissão das ordens de pagamentos;
2.4. 66% das notas fiscais não exibiam o nome da transportadora responsável pelo deslocamento dos medicamentos e materiais hospitalares entre as cidades de Teresina/PI e Pedro II/PI;
	2.5. apenas 7 (sete) das 75 (setenta e cinco) notas fiscais emitidas pela empresa R. O. Carvalho do Nascimento apresentavam o carimbo de passagem dos produtos pelo posto fiscal da fazenda estadual.
3.	O tomador de contas circunstanciou os fatos e quantificou o dano ao erário, atribuindo o débito solidariamente às Sras. Elba Laiza Barroso Martins e Maria Eleuza Martins Oliveira Leite.
4. 	Em instrução inicial (peça 7) , a então Secretaria de Controle Externo no Estado do Piauí - Secex/PI (atualmente transformada na Secretaria do TCU no Estado do Piauí - Sec/PI, com base na Res./TCU 305/2018 c/c Port./TCU 2/2019) delimitou as responsabilidades das ex-agentes públicas e incluiu, no rol desta Tomada de Contas Especial, as sociedades empresárias fornecedoras dos materiais e equipamentos tidos como não recebidos, empresas R.O. Carvalho do Nascimento e Biomed Produtos Médicos e Hospitalares Eireli. 
5.	Diante dessa situação fático-jurídica, a unidade técnica, com base em delegação de competência deste Relator, deflagrou as correspondentes citações para que as ex-secretárias e as pessoas jurídicas precitadas ressarcissem o débito e/ou apresentassem alegações de defesa acerca dos recursos referentes a produtos não recebidos pela Secretaria de Saúde de Pedro II/PI e da ausência de liquidação dessas despesas.
6.	Todos os que foram instados a se manifestar ofereceram as suas defesas ao descortino do Tribunal. Após examinar as provas que compõem os autos e os elementos ofertados pelas responsáveis (ex-secretárias e empresas) , a Sec/PI sugeriu rejeitar as alegações apresentadas.
7.	Em consequência, propôs a esta Corte: a) julgar irregulares as contas das Sras. Elba Laiza Barroso Martins e Maria Eleuza Martins Oliveira Leite e das empresas R. O. Carvalho do Nascimento e Biomed Produtos Médicos e Hospitalares Eireli, condenando-as solidariamente ao pagamento das quantias a débito apuradas; b) aplicar às Sras. Elba Laiza Barroso Martins e Maria Eleuza Martins Oliveira Leite, individualmente, a multa prevista no art. 57 da Lei 8.443/1992; e c) autorizar a cobrança judicial e, caso solicitado, o parcelamento das dívidas; d) encaminhar cópia da deliberação que vier a ser proferida ao Procurador-Chefe da Procuradoria da República no estado do Piauí. O Ministério Público de Contas alinhou-se à análise sugerida pela unidade técnica.
II
8.	Fixados o iter e as comunicações processuais, a análise de mérito e o desfecho proposto para os autos, passo ao exame dos principais itens de defesa trazidos ao conhecimento do Tribunal.
9.	As Sras. Elba Laiza Barroso Martins e Maria Eleuza Martins Oliveira Leite (respectivamente ex-secretária de saúde e ex-secretária de finanças de Pedro II/PI) sustentam, em alegações semelhantes, que: a) o Tribunal não tem competência para fiscalizar recursos do SUS repassados sob a modalidade fundo a fundo; b) as irregularidades identificadas são falhas formais e o Denasus não comprova que os produtos não foram entregues; e c) caso se exija ressarcimento do débito haverá enriquecimento ilícito da União; 
10.	A Sra. Maria Eleuza Martins Oliveira Leite acrescenta aos quesitos acima as afirmações de que não há prática de ato ilícito de sua parte e tampouco existência de culpa ou dolo.
11.	As ex-secretárias municipais também apresentam: i) decisão do Tribunal de Contas do Estado do Piauí, alegando suposta coisa julgada administrativa por ter aquela Corte apreciado as contas das ex-agentes relativas aos exercícios de 2010 a 2012; e ii) declarações de empresas contratadas e de terceiros de que forneceram o material com o escopo de provar que as ações na área de saúde foram realizadas a contento e com todos os insumos necessários.
12.	Ao fim requerem que as comunicações processuais sejam efetuadas em nome do patrono da causa (as ex-secretárias são representadas pelo mesmo advogado) e que o causídico seja comunicado da data da sessão de julgamento para fins de realizar sustentação oral.
III
13.	A preliminar suscitada pelas defendentes de que o Tribunal não tem competência para fiscalizar recursos do SUS repassados fundo a fundo não tem guarida no ordenamento jurídico e na jurisprudência desta Casa de Contas.
14.	A interpretação sistemática que sobressai do bloco normativo formado pelos arts. 23, inciso II, 71, inciso II, e 198, § 1º, da Constituição Federal e pelo art. 1º, inciso I, da Lei 8.443/1992, somado ao decreto (Decreto 7.507/2011) que regulamenta o repasse regular e automático de recursos do Fundo Nacional de Saúde para os fundos estaduais, municipais e do Distrito Federal, afasta, à guisa cristalina, a exegese defendida pelas ex-secretárias. Notadamente porquanto as ações e os serviços públicos de saúde constituem um sistema único e são de responsabilidade conjunta de todos os entes federados, devendo a União aplicar um percentual mínimo de sua receita corrente líquida em tais finalidades. Evidente que parte significativa de recursos é transferida aos municípios, pois uma das diretrizes do SUS é a descentralização desse importante serviço público, consoante dispõe o art. 198, inciso I, da Carta da República.
15.	O magistério jurisprudencial desta Corte é firme na linha de compreender que compete ao TCU fiscalizar recursos do SUS descentralizados aos entes federados na modalidade fundo a fundo, ainda que incorporados ao patrimônio do ente contemplado com essas verbas, uma vez que constituem recursos originários da União e, por conseguinte, sujeitam-se à fiscalização deste Tribunal. O fato de se tratar de transferência legal, e não de repasse voluntário, não afasta a competência desta Corte. Nessa linha de intelecção, menciono excertos colhidos da ferramenta de pesquisa desta Corte "Jurisprudência Selecionada":
"Insere-se na competência do TCU a fiscalização da aplicação de recursos do Fundo Nacional de Saúde e, no caso de desvio de finalidade na utilização de recursos federais provenientes de transferências fundo a fundo, não há óbice à atuação do Tribunal com vistas ao ressarcimento do dano, limitada a imputação de débito ao total dos recursos transferidos pela União." (Acórdão 1655/2015-TCU-Plenário, rel. min. Benjamin Zymler) .
"Compete ao TCU fiscalizar recursos do SUS repassados aos entes federados na modalidade de transferência fundo a fundo, sendo irrelevante se tratar de transferência legal e não de transferência voluntária." (Acórdão 6828/2017-TCU-Primeira Câmara, rel. min. Walton Alencar Rodrigues) .
"Compete ao TCU fiscalizar recursos do SUS repassados aos entes federados na modalidade de transferência fundo a fundo, ainda que incorporados ao patrimônio do ente, uma vez que constituem recursos originários da União e, portanto, sujeitam-se à fiscalização do Tribunal, sendo irrelevante se tratar de transferência legal, e não de transferência voluntária." (Acórdão 7417/2016-TCU-Primeira Câmara, rel. min. Benjamin Zymler) .
16.	Sobre as afirmações de que as irregularidades identificadas são falhas formais e de que o Denasus não comprovou que os produtos não foram entregues, novamente não merecem acolhida essas redarguições.
17.	Rememora-se que esta TCE foi deflagrada pelo Fundo Nacional de Saúde porque o Denasus constatou pagamentos efetuados à empresa R. O. Carvalho do Nascimento (de R$ 293.915,40) e à empresa Biomed Produtos Médicos e Hospitalares Eireli (de R$ 55.104,16) , com recursos do SUS transferidos ao município de Pedro II/PI (2010 e 2011) , sem supedâneo em documentos suficientes para comprovar a efetiva entrega dos medicamentos e dos materiais hospitalares ao ente.
18.	Noutras palavras, o Denasus apurou, com base nos registros constantes dos subitens 2.1 a 2.5 acima, que não havia qualquer comprovação de que os produtos adquiridos foram entregues ao órgão competente do município de Pedro II/PI. A exemplo destaco a evidência de que "em 100% das notas fiscais, não consta a declaração de que os produtos foram recebidos na Secretaria de Saúde". Nada obstante, as sociedades empresárias mencionadas no item anterior foram contempladas com pagamentos mediante ordens de pagamento e cheques assinados pelas Sras. Elba Laiza Barroso Martins e Maria Eleuza Martins Oliveira Leite.
19.	Percebe-se que foram feitos pagamentos sem que a etapa precedente de liquidação de despesa estivesse fundamentada em documentos fiscais regularmente atestados. Além de caracterizar dano ao erário, essa prática divorcia-se da obrigação direcionada a qualquer agente encarregado das atribuições de gerir recursos públicos, por força dos arts. 62 e 63 da Lei 4.320/1964, de exigir os "comprovantes da entrega de material ou da prestação de serviço" na fase da liquidação de despesa (art. 63, § 2º, inciso III, da Lei 4.320/1964) , para, somente após, efetuar pagamento ao credor, o que não ocorreu nos autos.
20.	Pela descrição da situação fático-jurídica explicitada acima, entendo que as ocorrências verificadas não podem ser consideradas falhas meramente formais, haja vista que a sistemática de liquidação e pagamento de despesas empreendida pelas ex-gestoras está tisnada de irregularidades graves referentes à aquisição de medicamentos e materiais hospitalares fornecidos com recursos do SUS, com cristalino prejuízo aos cofres públicos.
21.	Acerca da assertiva de que o Denasus não comprovou que os produtos deixaram de ser entregues, ao revés do que defendem as ex-secretárias, lembro que a boa e regular aplicação dos recursos federais recebidos deve ser demonstrada pelas ex-gestoras públicas. Essa imposição decorre do ordenamento jurídico, notadamente do plexo cogente composto pelas disposições dos arts. 70, parágrafo único, da Constituição Federal, 93 do Decreto-lei 200/1967 e 66 do Decreto 93.872/1986. 
22. 	De igual forma, não se pode acolher a tese de enriquecimento ilícito ou sem causa da União suscitada pelas defendentes. Para caracterizar essa hipótese, é necessário que não haja motivo para que o Estado requeira o ressarcimento das verbas públicas mal geridas.
23.	No caso dos autos, a irregularidade de pagar às empresas credoras despesa antes de sua regular liquidação (arts. 62 e 63 da Lei 4.320/1964) , sem ter por base os títulos e documentos comprobatórios do correspondente crédito, gera a obrigação legal de recompor os cofres públicos, como gizado à saciedade alhures. Não há, portanto, hipótese de enriquecimento sem causa.
24.	Relembre-se que a Sra. Maria Eleuza Martins Oliveira Leite alega não ter praticado qualquer ato ilícito tampouco vislumbra que houve culpa ou dolo em sua atuação.
25.	Essa afirmação antagoniza-se às provas acostadas aos autos, porquanto a Sra. Maria Eleuza Martins Oliveira Leite, secretária de finanças da municipalidade à época dos fatos, assinou cheques e ordens de pagamento em conjunto com a Sra. Elba Laiza Barroso Martins, ex-secretária de Saúde, sem que as despesas tivessem sido devidamente liquidadas e comprovadas.
26.	Logo, verifica-se a existência de ato ilícito, ou seja, contrário às disposições dos arts. 62 e 63 da Lei 4.320/1964, com culpa da ex-agente. 
27.	Nessa conexão, verifica-se que estão reunidos requisitos suficientes para responsabilização subjetiva da ex-secretária, de modo que há conduta culposa grave, dano ao erário e liame de causalidade entre a ação praticada e o dano. Acerca do tema (responsabilização) , cito, entre outros, os seguintes excertos de julgados ("Jurisprudência Selecionada") :
"A regra prevista no art. 28 da Lindb (Decreto-lei 4.657/1942) , que estabelece que o agente público só responderá pessoalmente por suas decisões ou opiniões técnicas em caso de dolo ou erro grosseiro, não se aplica à responsabilidade financeira por dano ao erário. O dever de indenizar prejuízos aos cofres públicos permanece sujeito à comprovação de dolo ou culpa, sem qualquer gradação, tendo em vista o tratamento constitucional dado à matéria (art. 37, § 6º, da Constituição Federal) ." (Acórdão 5547/2019-TCU-Primeira Câmara, rel. min. Benjamin Zymler) .
"A responsabilidade pelo dano no âmbito do TCU é subjetiva, de modo que para a imputação de débito devem ser avaliadas a conduta do agente, a culpa em sentido amplo  (culpa em sentido estrito ou dolo) , o dano e o nexo de causalidade entre a conduta e o dano." (Acórdão 1465/2016-TCU-Plenário, rel. min. Benjamin Zymler) .
"Todos os que concorrerem para o cometimento de dano ao erário podem ser responsabilizados solidariamente, independentemente da existência de dolo ou má-fé, bastando a presença do elemento culpa, além do nexo de causalidade entre a ação omissivo-comissiva e o dano constatado." (Acórdão 3694/2014-TCU-Segunda Câmara, rel. min. subst. André de Carvalho) .
28.	Não se desconhece que, nos termos do art. 9º, inciso III, da Lei 8.080/90, a obrigação de demonstrar a boa e regular aplicação dos recursos do SUS, prima facie, seja da secretária municipal de saúde. Nada obstante, na hipótese concreta evidenciada neste processo, houve inegável participação da secretária de finanças na subscrição dos documentos que serviram de base para os pagamentos ora impugnados.
29.	As ex-secretárias municipais, como mencionado alhures, apresentaram ainda: a) decisão do Tribunal de Contas do Estado do Piauí - TCE/PI, alegando suposta coisa julgada administrativa por ter aquela Corte apreciado as contas das ex-agentes relativas aos exercícios de 2010 a 2012; e b) declarações de empresas contratadas (Tima Distribuidora e Biomed Produtos Médicos e Hospitalares Eireli) e de terceiros (pessoas do município de Pedro II) de que forneceram o material, com o escopo de provar que as ações na área da saúde foram realizadas a contento e com todos os insumos necessários.
30.	Sobre o primeiro quesito (decisão do TCE/PI) , mesmo que os pagamentos irregulares de medicamentos e materiais hospitalares em apreço tivessem sido fiscalizados por outros Tribunais de Contas, tal fato não impede a atuação desta Corte Federal, pois o que se visa neste processo de Tomada de Contas Especial é verificar a boa e regular aplicação dos recursos repassados pela União ao município. Incide, no caso, uma competência de controle concorrente, em que cada Tribunal fiscaliza o emprego da correspondente participação financeira. Dessa forma, a interpretação ou a deliberação do órgão de contas estadual não vincula o TCU, nem faz incidir a coisa julgada administrativa, ante a independência fiscalizatória de que gozam as Casas de Contas do país. 
31.	Por conseguinte, havendo indícios de irregularidades no emprego de recursos federais do SUS, especialmente quando se vislumbra a possibilidade de prejuízo ao erário, a tomada de contas especial deve ser instaurada para apurar fatos, identificar responsáveis e quantificar dano, nos termos do que dispõe o art. 8º da Lei 8.443/1992.
32.	Sobre as declarações de terceiros, é firme a jurisprudência deste Tribunal na linha de que esses documentos têm baixo valor probatório, uma vez que atestam apenas a existência das declarações, mas não do fato declarado, competindo ao interessado demonstrar a veracidade do que fora alegado. A exemplo dessa exegese, cito o Acórdão 2834/2015-TCU-Segunda Câmara (rel. min. Augusto Nardes) . Ademais, os aludidos documentos estão na contramão do acervo de provas que permeiam este processo.
33.	As ex-agentes públicas requereram ainda que as comunicações processuais fossem efetuadas em nome do patrono da causa (mesmo advogado constituído para ambas as responsáveis) e que o causídico fosse comunicado da data da sessão de julgamento para fins de realizar sustentação oral.
34.	Acerca da solicitação de comunicações ao procurador, destaco que tal providência é de observância obrigatória pela unidade técnica responsável pela expedição dos ofícios processuais, conforme o comando do art. 179, § 7º, do Regimento Interno/TCU, ao dispor que, quando a parte for representada por advogado, a comunicação deve ser dirigida ao representante legal constituído nos autos.
35.	Sobre as sessões de julgamento, esclareço que os §§ 3º e 4º do art. 141 do Regimento Interno do TCU estabelecem que as pautas das sessões do Plenário e das Câmaras "serão divulgadas mediante a afixação em local próprio e acessível do edifício-sede do Tribunal", bem como publicadas nos órgãos oficiais, Boletim do Tribunal de Contas da União ou Diário Oficial da União, até quarenta e oito horas antes da sessão, e disponibilizadas na página www.tcu.gov.br, com essa mesma antecedência, em excerto do referido boletim.
36.	Diante das disposições regimentais precitadas, entendo desnecessária a intimação pessoal da data da sessão em que o processo será julgado pelo Tribunal, sendo suficiente a publicação da pauta de julgamentos no Diário Oficial da União e no sítio eletrônico do Tribunal.
IV
37.	As empresas R. O. Carvalho do Nascimento e Biomed Produtos Médicos e Hospitalares Eireli alegaram, em essência, que os produtos foram fornecidos e que não há provas de que deixaram de ser entregues. Redarguiram que não lhes cabe responder pela desorganização administrativa da Secretaria de Saúde do município de Pedro II/PI quanto à gestão de seu almoxarifado, liquidação de pagamentos e declaração de recebimento dos itens. Por fim, apresentaram algumas vias das notas fiscais, aduzindo que as assinaturas nelas contidas seriam de responsáveis pelo recebimento dos bens adquiridos.
38.	Conforme analisou a unidade técnica, não há provas de que as assinaturas de recebimento apostas nas notas fiscais são realmente de empregados das transportadoras ou de servidores/empregados do município. 
39.	Outro fato de pinacular relevância refere-se à constatação de que as notas fiscais apresentadas não possuem a identificação do número do lote de fabricação dos medicamentos nem o nome do fabricante, como já havia sido registrado pelo Denasus (peça 2, p. 36) . Em situações quetais, esta Casa de Contas tem considerado que a ausência dessas especificações nos documentos fiscais não serve de prova da liquidação da despesa. A exemplo, reproduzo trecho do Voto que impulsionou o Acórdão 2544/2017-TCU-Plenário (rel. min. Aroldo Cedraz) :
"9. O modus operandi na consecução das irregularidades consistiu na utilização de notas fiscais de venda de medicamentos sem a identificação de lote de origem e data de validade. Ademais, foi constatada, no exame in loco, a falta de registro de entrada e de distribuição de medicamentos, além de não terem sido localizados os medicamentos supostamente adquiridos.
10. O aceite de notas fiscais sem a identificação do número do lote e do prazo de validade dos medicamentos, em desacordo com o artigo 13, inciso X, da Portaria Anvisa 802/1998 c/c o art. 1º, I, da Resolução Anvisa RDC 320/2002, é falta grave. A ausência dessas informações impede, por exemplo, o monitoramento de perdas por validade e também o planejamento e a execução da adequada distribuição dos medicamentos à população, podendo levar, inclusive, a desvios na armazenagem.
 (...) 
12. A exigência de informações relativas à obrigatoriedade de identificação dos lotes e do prazo de validade de medicamentos não é mera formalidade a ser observada somente pelos fornecedores. Trata-se, antes de mais nada, de regulamentação de controles que visam a assegurar o direito constitucional à Saúde, previsto no art. 6º da Constituição Federal de 1988.
13. As alegações das empresas, fundamentadas no argumento de que desconheciam a obrigatoriedade de indicação dos lotes dos medicamentos nas notas fiscais, também não merecem prosperar. A jurisprudência desta Corte, a exemplo dos Acórdãos 1.267/2011-TCU e 1.358/2011-TCU, dispõe que cabe às empresas comprovarem, de forma inequívoca, que os produtos adquiridos foram efetivamente entregues no município, não podendo se valer da ausência, nas notas fiscais, da numeração dos lotes dos produtos farmacêuticos para suscitar dúvidas em seu favor, pela incidência do consagrado princípio geral de direito de que ninguém pode se beneficiar da própria torpeza." (grifos acrescidos) .
40.	 Ao não preencherem as notas fiscais com a identificação dos lotes de origem e com o nome do fabricante, as empresas obstaram o acompanhamento da movimentação dos produtos e, por conseguinte, impossibilitaram a conferência desses números/códigos que deveriam fazer parte do processo de recebimento dos materiais na Secretaria de Saúde do município, de forma a garantir a efetiva liquidação de despesa.
41.	Nessa conexão, somam-se as agravantes de que nas vias das notas fiscais juntadas aos processos de pagamento não consta o atesto de recebimento dos produtos e, nas que foram oferecidas pelas empresas em suas alegações de defesa, a identificação dos responsáveis foi insuficiente para estabelecer qualquer nexo de causalidade entre as despesas incorridas e a documentação apresentada. 
42.	Esse plexo de constatações reforça a tese de que a entrega dos medicamentos e materiais hospitalares não ocorreu de fato.
43.	Quanto à assertiva de que não lhes cabe responder pela desorganização administrativa da Secretaria de Saúde, frise-se que a responsabilidade das empresas está fundamentada no recebimento de valores públicos federais sem a comprovação do fornecimento dos produtos/equipamentos, ante falta de demonstração desse quesito.
44.	Como se percebe, as assertivas das empresas R. O. Carvalho do Nascimento e Biomed Produtos Médicos e Hospitalares Eireli Construtora Realiza Ltda. não têm aderência aos fatos e estão na contramão dos elementos de prova coligidos ao processo e produzidos pelo Denasus mediante inspeção in loco. 
V
45.	Quanto às demais defesas oferecidas pelas Sras. Elba Laiza Barroso Martins e Maria Eleuza Martins Oliveira Leite e pelas sociedades empresárias precitadas, adoto como razões jurídicas de decidir a análise empreendida pela unidade que cuidou de examinar ponto a ponto as alegações trazidas ao descortino do Tribunal. Igualmente acolho o encaminhamento alvitrado pela Secretaria instrutiva, que contou com alinho do Parquet.
46.	Registro que ao anuir e aproveitar as análises e sugestão de desfecho insertos nos autos como fundamentos de decisão, valho-me da técnica da motivação aliunde ou per relationem  (por referência ou remissão) para concordar com os exames efetuados pela unidade técnica e pelo Ministério Público de Contas. 
47.	A referida técnica é amplamente reconhecida e admitida no ordenamento jurídico do país pela lei e pela jurisprudência desta Corte e de Tribunais Judiciários, a exemplo do art. 50, § 1º, da Lei 9.784/1999; Acórdão 3390/2010-TCU-Plenário (rel. min. Augusto Nardes) , Acórdão 956/2015-TCU-Segunda Câmara (rel. min. Augusto Nardes) e 12.155/2018 - 2ª Câmara, de minha relatoria; e, ainda, RHC 156.246, DJ 1º/10/2018  (rel. min. Celso de Mello) e RHC 145.207 ED, DJ 8/11/2018 (rel. min. Roberto Barroso) .
48.	Esclareço ainda que a aplicação de sanções, e não a imposição do débito que é obrigação de ressarcimento aos cofres públicos, está sujeita à prescrição da pretensão punitiva. Acerca do tema, rememoro que o Plenário desta Corte fixou o entendimento de que o Tribunal está subordinado ao prazo decenal de prescrição indicado no art. 205 do Código Civil, contado a partir do fato gerador, e de que o ato que ordenar a citação, a audiência ou a oitiva da parte interrompe a prescrição, nos termos do art. 202, inciso I, do Código Civil (Acórdão 1441/2016-TCU-Plenário, relator min. Benjamin Zymler; redator min. Walton Alencar Rodrigues) .
49.	Na hipótese deste processo, o ato que determinou a citação das responsáveis ocorreu em 9/11/2015 (peça 9) . Considerando como referência (fato gerador) as datas de ocorrência dos débitos (2010 e 2011) , observa-se que não está decorrido o prazo decenal previsto no Codex em relação aos arrolados e às parcelas do dano ao erário. Por conseguinte, uma vez os fatos tisnados não foram colhidos pela mencionada prescrição, há plena possibilidade de aplicação da multa prevista no art. 57 da Lei 8.443/1992. 
50.	Esclareço que a apenação com a multa proporcional ao dano do art. 57 da Lei 8.443/1992 deve ser imposta também às empresas R. O. Carvalho do Nascimento e Biomed Produtos Médicos e Hospitalares Eireli, não se restringindo às ex-secretárias como sugeriu unidade técnica, porquanto houve inequívoco recebimento de verbas públicas federais por parte das sociedades empresárias, sem a comprovação do fornecimento dos produtos, o que revela a gravidade das ocorrências identificadas neste processo. 
51.	Firmadas essas premissas, proponho ao Colegiado: a) julgar irregulares as contas das Sras. Elba Laiza Barroso Martins e Maria Eleuza Martins Oliveira Leite, e das empresas R. O. Carvalho do Nascimento e Biomed Produtos Médicos e Hospitalares Eireli, condenando-as solidariamente ao pagamento das quantias a débito apuradas; e b) aplicar a multa capitulada no art. 57 da Lei 8.443/1992 às responsáveis (pessoas físicas e jurídicas) .
52.	Cumpre ainda autorizar o parcelamento das dívidas, se solicitado, e a cobrança judicial, bem como encaminhar cópia do Acórdão a ser adotado à Procuradoria da República no estado do Piauí, com base no art. 16, § 3º, da Lei 8.443/1992 c/c art. 209, § 7º, do Regimento Interno do TCU.
	Ante o exposto, voto por que seja aprovada a deliberação que ora submeto a este Colegiado.
T.C.U., Sala das Sessões, em 19 de novembro de 2019.
 
MARCOS BEMQUERER COSTA 
Relator